【裁判字號】    97,台上,2898
【裁判日期】    970626
【裁判案由】    違反稅捐稽徵法
【裁判全文】
最高法院刑事判決            九十七年度台上字第二八九八號
上  訴  人  台灣高等法院高雄分院檢察署檢察官
被      告  甲○○
上列上訴人因被告違反稅捐稽徵法案件，不服台灣高等法院高雄
分院中華民國九十四年六月三十日第二審更審判決（九十四年度
上更(一)字第一三五號，起訴案號：台灣高雄地方法院檢察署九十
年度偵字第四二六八號），提起上訴，本院判決如下：
    主  文
原判決撤銷，發回台灣高等法院高雄分院。
    理  由
本件原判決撤銷第一審不當之科刑判決，依修正前刑法牽連犯規
定，從一重改判論處被告甲○○商業負責人為納稅義務人，以詐
術逃漏稅捐罪刑，固非無見。
惟查：(一)、稅捐稽徵法第四十七條第三款所定商業登記法規定之
商業負責人應受處罰，係自同法第四十一條轉嫁而來，故此情形
受罰之商業負責人乃屬代罰之性質，其本身並非逃漏稅捐之納稅
義務人，自非此所謂逃漏稅捐犯罪之主體。又修正前刑法第五十
五條所規定之牽連犯，必須同一人犯一罪而其方法或結果行為另
犯他罪名，始克相當；亦即必須同一犯罪主體之二個以上犯罪行
為間，具有目的與方法或目的與結果之關係，始得從一重處斷。
商業負責人既非逃漏稅捐之納稅義務人，其僅係代罰而已，並非
此所謂逃漏稅捐犯罪之主體，則商業以不正當方法逃漏稅捐，縱
由該商業負責人或其他有權代表商業之自然人代表該商業為之，
究非屬於商業負責人本身之犯罪行為，自與該商業負責人之其他
犯罪行為間，無方法結果之牽連犯關係。原判決既認定被告獨資
經營彩庭餐廳，為商業登記法規定之商業負責人，明知薛介彬僅
於民國八十七年十一月及十二月，在其經營之彩庭餐廳工作二個
月，領得薪資共新台幣（下同）四萬元，竟為申報八十七年度營
利事業所得稅，指示不知情之會計師，在其業務上製作之彩庭餐
廳八十七年度各類所得稅扣繳暨免扣繳憑單（下稱扣繳憑單）上
，虛偽登載薛介彬自八十七年三月起至同年十二月止，在彩庭餐
廳工作共計十個月，總計領得薪資十七萬五千元等事項，復在該
餐廳中華民國八十七年度營利事業所得稅結算申報書（下稱結算
申報書）之損益科目「薪資支出欄位」加計該金額，並將扣繳憑
單第一聯持交稅捐機關以登錄歸戶，嗣於辦理該年度營利事業所
得稅申報時，以該結算申報書向財政部高雄市國稅局申報營利事
業所得稅，藉此虛報員工薪資支出，而逃漏彩庭餐廳應繳之營利
事業所得稅三萬三千七百五十元等情。倘若無訛，則本件逃漏營
利事業所得稅之納稅義務人，係彩庭餐廳，並非被告，祇是依稅
捐稽徵法第四十七條第三款規定，將納稅義務人為商業之責任，
於應處徒刑範圍內，轉嫁於該商業負責人之被告而已，被告既非
稅捐稽徵法第四十一條之犯罪主體，而係依同法第四十七條第三
款規定，代替商業受徒刑之處罰，依上開說明，其本身為犯罪主
體所犯刑法第二百十六條、第二百十五條之行使業務上登載不實
文書罪，與轉嫁代罰之違反稅捐稽徵法第四十一條之罪間，即無
牽連犯關係，原判決認被告所犯上開二罪間，有方法、目的之牽
連關係，應從一重之詐術逃漏稅捐罪論處云云（見原判決第七頁
第四行、第五行），適用法則，自有未當。(二)、科刑之判決書，
須將認定之事實於事實欄內詳為記載，然後於理由內說明其所憑
之依據及認定之理由，使事實與理由兩相一致，方為適法；倘事
實之記載與理由之敘述不相符合，或理由之說明互生齟齬，均屬
理由矛盾，其判決為當然違背法令。原判決事實欄係記載：「甲
○○在高雄市○鎮區○○街六十九之二號二樓獨資經營彩庭餐廳
，為商業登記法規定之商業負責人，且係依法應納稅之義務人…
…」，理由內初亦稱：「被告獨資經營彩庭餐廳，為彩庭餐廳之
負責人，屬稅捐稽徵法第四十七條第三款所稱商業登記法規定之
商業負責人，且係依法應納稅之義務人……」（見原判決第六頁
第十八行至第二十行），嗣則謂：「被告依稅捐稽徵法上開規定
，固得科處刑罰；但其納稅義務人仍為該餐廳，非為餐廳負責人
之自然人。原判決（第一審判決）認被告為納稅義務人……有判
決不適用法則之違法」（見原判決第七頁第十三行至第十七行）
，關於本件被告究否係納稅義務人，事實理由之記載，互生齟齬
，亦難認為適法。以上或為檢察官上訴意旨所指摘，或為本院得
依職權調查之事項，應認仍有發回更審之原因。原判決認為有牽
連犯裁判上一罪關係之行使業務上登載不實文書罪部分，基於審
判不可分原則，併予發回。又刑法部分條文於九十四年一月七日
修正、同年二月二日公布，並自九十五年七月一日施行，其中第
五十五條之牽連犯已刪除；另中華民國九十六年罪犯減刑條例亦
已於九十六年七月四日制定公布，自同年七月十六日施行，於更
審時均應注意及之，併此指明。
據上論結，應依刑事訴訟法第三百九十七條、第四百零一條，判
決如主文。
中    華    民    國  九十七  年    六    月  二十六  日
                      最高法院刑事第七庭
                          審判長法官  謝  俊  雄
                                法官  陳  世  雄
                                法官  魏  新  和
                                法官  吳  信  銘
                                法官  徐  文  亮
      本件正本證明與原本無異
                                      書  記  官
中    華    民    國  九十七  年    七    月    一    日
                                                Ａ


司法院資訊處製作；財團法人民間司法改革基金會備份。
